臺灣高雄地方法院民事判決　九十二年度訴字第二四○八號
　　原　　　告　戊○○
　　訴訟代理人　徐文彬律師
　　被　　　告　乙○○
　　訴訟代理人　王依忱律師
　　　　　　　　陳景裕律師
　　　　　　　　鄭美玲律師
右當事人間損害賠償等事件，經本院於民國九十三年八月三日言詞辯論終結，判決如
下：
    主      文
被告應給付原告新臺幣壹拾萬元及自民國九十二年九月四日起至清償日止，按週年利
率百分之五計算之利息。
原告其餘之訴駁回。
訴訟費用由被告負擔十分之一，餘由原告負擔。
本判決關於原告勝訴部分得假執行，但被告如以新臺幣壹拾萬元供擔保後，得免為假
執行。
原告其餘假執行之聲請均駁回。
    事實及理由
一、本件原告起訴主張：緣伊於民國八十七年二月間起在訴外人高雄醫學大學（下稱
    高醫大）醫學技術系擔任講師，並於該校附設中和紀念醫院（下稱高醫）放射腫
    瘤部兼任中級放射線技師，而伊於任職期間曾向該科技術組長即訴外人丙○○借
    用預備報廢之舊電腦乙部，並將伊於七十九年間所自創之放射劑量計算程式輸入
    該電腦而供個人工作之用，而該部其他放射師見上開程式確屬便利，乃紛紛向伊
    借用該部電腦以計算放射劑量數據，嗣伊於九十一年八月間因未被續聘兼任高醫
    職務，伊遂將上開程式自該電腦予以刪除而回復原狀後返還，詎身為訴外人高醫
    放射腫瘤部主任之被告竟於同年八月六日擬具不實之簽呈誣指伊「擅自操作放射
    治療臨床專用之電腦，並刪除電腦內有關治療用之資料與程式，致使電腦功能完
    全喪失，無法配合臨床使用」、「經事發後檢查發現有關直線加速器之原始資料
    、照野大小、深度、準直儀係數等直接與外部照射治療有關之資料全被其刪除，
    對於照射治療影響甚鉅」等語向上陳報，並於同年十月十一日將上開內容發函予
    中華民國醫學物理學會，且於九十一學年度教師專題研究計畫（初審）審查表上
    書寫「該員道德規範有問題」等語，嗣於九十二年七月七日九十一學年度醫學放
    射技術學系教師評審委員會第四次會議中復發言捏造伊「被解聘醫院兼職後，未
    經允許擅自至放射腫瘤科操作電腦，刪除電腦中有關劑量計測資料及程式，致使
    電腦無法開機」、「離開中山附設醫院時亦有糾紛」等事項，致伊名譽嚴重受損
    ，為此乃依民法第一百八十四條、第一百九十五條之規定，請求判令被告應給付
    新臺幣（下同）一百萬元之精神慰撫金及自起訴狀繕本送達之翌日即九十三年九
    月四日起至清償日止按週年利率百分之五計算之利息，並應在中國時報、聯合報
    第一版報頭下刊登如附表所示之道歉啟事一日，且願供擔保請准宣告假執行。
二、被告則以：原告自上開時日起受聘兼任訴外人高醫放射腫瘤部之放射技術師，其
    職務內容之一即為改善放射線治療劑量之計算作業，而自原告將前開計算放射劑
    量之程式輸入電腦後，該電腦亦確供該部之放射線臨床治療使用，詎被告於離職
    後竟未經許可即擅自操作上開電腦並將前開程式予以刪除，致使該電腦無法開機
    ，並因而影響該部之放射治療作業，經訴外人丙○○發現後向伊報告，伊身為放
    射腫瘤部主任，自當本於職責將此一情形據實向上陳報，而九十一年十月十一日
    致中華民國醫學物理學會之函文內容亦係根據前開情事由訴外人高醫發文函詢，
    至伊於九十一學年度教師專題研究計畫（初審）審查表中所寫「道德規範有問題
    」等語，則係伊本於行政主管之身分，根據中華民國醫學物理學會所為之函覆而
    為陳述，另伊雖於放射技術學系九十一學年度教師評審委員會第四次會議中指稱
    原告離開中山附設醫院時亦有糾紛等語，惟此係指原告任職該院時係於聘期未到
    前自行離職，致該院新購儀器無法完成測量，故伊並未捏造任何不實情事，主觀
    上亦不具侵害原告名譽之不法要件，原告本件請求並無理由，爰請求判決駁回原
    告之訴及假執行之聲請，如受不利之判決，並願供擔保請准宣告免為假執行。
三、本件原告主張其於上開時日於訴外人高醫擔任放射腫瘤部中級放射線技師期間，
    曾將自行設計之放射劑量計算程式輸入該部所有之電腦中，嗣並由該部放射師共
    同使用，迨其於九十一年八月間離職時，乃自該電腦中將上開程式取回，惟被告
    竟擬具上開簽呈，並由該院以之發函予中華民國醫學物理學會詢問，且其於高醫
    大教師專題研究計畫審查表上及放射技術學系教師評審委員會第四次會議中分別
    書寫及發言指摘前述內容等情，業據其提出與所述相符之放射腫瘤部簽呈、高雄
    醫學大學附設中和紀念醫院函、中華民國醫學物理學會函、高雄醫學大學九十一
    學年度教師專題研究計畫（初審）審查表、九十一學年度醫學放射技術學系教師
    評審委員會第四次會議詳細記錄等件在卷足憑，而被告於此亦不爭執，自堪信其
    此部分之主張為真實，惟被告則另以前揭情詞置辯。經查：
  (一)被告指述原告刪除電腦程式部分：
    １、被告是否捏造不實事項而為陳述部分？
        查訴外人高醫之放射腫瘤部於八十七年原告到職之前，其所屬放射師均係以
        人工方式計算放射劑量之數據，而原告到職後即將其所創作之計算程式輸入
        原本用作能量測定儀之電腦中，並供全體放射師計算放射劑量之用，嗣原告
        於九十一年八月二日經放射部人員勸阻仍堅持取回該計算程式後，該部電腦
        即無法計算劑量，並於同月五日發生無法開機之故障情形，經訴外人丙○○
        向被告報告並通知資訊室人員修復後，該電腦仍喪失計算劑量之功能，全體
        放射師只得恢復以往人工方式計算，然因速度較為緩慢致醫療作業產生困擾
        等情，業據證人即該部放射師丙○○、己○○、甲○○、丁○○分別到庭具
        結證述在卷，並有高醫九十一年十月十五日（九一）高醫附人字第二八０三
        號函所附調查結果乙件附卷足稽，而原告前於八十五年間自成大醫院離職時
        ，亦曾發生其所使用及保管之儀器故障致數據資料消失及電腦功能無法運作
        之情事，此亦有切結書乙紙在卷可證，又原告業已自承當初受聘時並未聲明
        離職時要取回上開程式，而高醫確因運用該程式而受益等語，此亦有會議記
        錄附卷可參，是系爭程式因係原告創作而由其享有著作權，惟其於任職後既
        將之輸入屬該部能量測定儀一部之電腦中以為使用，且供全體放射師併為利
        用，該設備之維護自已屬其職務應盡之責任，而原告於明知將離職之際即未
        經報備擅自取回上開計算程式，且其操作後亦確實造成該部電腦一度無法開
        機使用，並致該部放射師須改以較緩慢之人工方式計算而已對醫療作業產生
        重大影響，而被告身為放射腫瘤部主任，其本於行政主管之職責，依內部人
        員之相關報告擬具上開內容之簽呈向上陳報，並由高醫依該情事向中華民國
        醫學物理學會函詢相關行為之適法性及合理性，及嗣後於教師評審委員會第
        四次會議中發言陳述上情，其所指陳之內容均與事實大致相符，是原告主張
        被告捏造不實事項云云尚無可採。
    ２、被告所為原告道德規範有問題之指述是否構成不法侵害原告名譽權部分：
        按言論自由為憲法價值，尤其在涉及公共議題之討論時，言論自由之保障應
        給予最大限度維護，此觀諸司法院大法官會議第五０九號解釋之「言論自由
        為人民之基本權利，憲法第十一條有明文保障，國家應給予最大限度之維護
        ，俾其實現自我、溝通意見、追求真理及監督各種政治或社會活動之功能得
        以發揮」等語自明，再者，當公共議題領域之探討觸及名譽權法益之衝突而
        應予衡量調整時，源於表現自由憲法價值之言論自由，在基本人權清單中原
        具有優越性地位而應為制度性之保障，其在司法審判上無論其為民事或刑事
        ，亦均不得逾此基本權之核心領域，故關於公共議題之言論，應先被推定為
        正當合法權利之行使，此乃合憲性解釋之當然結果，是當言論自由有侵害名
        譽權之虞時，即應就侵權行為之違法性為一定程度之調整，而刑法關於誹謗
        罪之免責事由即違法阻卻事由之規定旨在折衷保護名譽及言論自由，是屬開
        放概念之名譽之侵害是否構成「不法」，基於法律秩序之統一性，為利益權
        衡之判斷時，刑法之該免責事由亦應予以列入，換言之，該免責事由於民事
        侵權行為責任方面亦同有阻卻不法之效果而得予援用，是對於可受公評之公
        共議題，行為人有相當理由確信其為真實而出於善意為適當之評論者，其即
        得直接或間接援引此項基本人權為正當權利之行使以阻卻不法而免責。本件
        被告於教師專題研究計畫審查表上固曾指稱原告「道德規範有問題如附件，
        並不適合於本校作研究」等語，惟原告上開作為經高醫函詢中華民國醫學物
        理學會結果，該會乃認「一、黃君之行為若經貴院查證屬實所造成醫療上的
        困擾與損失絕非正當行為，本會雖無明文會員之工作規範，但基於醫療行為
        之合法性該員之作法絕非適合。二、放射治療用電腦內的設備資料輸入與建
        立本為員工應盡之責任且該資料應為院方保存並待相關單位備查使用，任何
        使用該設備員工離職理應要辦理資料的交接，絕不能擅自將院方的資料刪除
        甚至更改軟體的設定」，此有該會（九一）醫物字第０一一號函在卷可稽，
        而被告原係本於放射腫瘤部人員之報告而為陳述已如前述，且原告於離職之
        際亦確有操作臨床用之電腦並取回上開程式而致影響整體醫療作業，而其之
        前於成大醫院離職時亦曾發生類似事件，則被告於審查原告之研究計畫應否
        予以推薦及補助時，依其對於上開事件之瞭解及主觀確信而出於善意就此與
        訴外人高醫或高醫大之公共利益相關之可受公評事項發表評論，此縱有妨害
        原告名譽之虞，惟其自仍得受言論自由之基本人權保障而阻卻不法，故被告
        此等陳述或將對原告名譽造成些許損害，惟被告自仍得主張免責，是被告所
        為之上開陳述自仍因阻卻違法而無庸負損害賠償之責任。
  (二)被告指述原告於中山附設醫院涉有糾紛部分：
    １、被告是否捏造不實事項而損害原告之名譽部分：
        按「民法上名譽權之侵害非即與刑法之誹謗罪相同，名譽有無受侵害，應以
        社會上對個人評價是否貶損作為判斷之依據，苟其行為足以使他人在社會上
        之評價受到貶損，不論其為故意或過失，均可構成侵權行為，其行為不以廣
        佈於社會為必要，僅使第三人知悉其事，亦足當之」，又「名譽為人格之社
        會評價，名譽有無受侵害，應以社會上對其評價是否貶損以為斷。刑法上妨
        害名譽罪之成立，固以公然侮辱或意圖散布於眾而指摘或傳述足以毀損他人
        名譽之事為要件。惟在民法上，若已將足以毀損他人名譽之事表白於特定第
        三人，縱未至公然侮辱之程度，且無散布於眾之意圖，亦應認係名譽之侵害
        ，蓋既對於第三人表白足以毀損他人名譽之事，則其人之社會評價，不免因
        而受有貶損」，最高法院九十年臺上字第六四六號、八十六年度臺上字第三
        ０五號分別著有判例、判決意旨可資參照。查原告係於八十五年七月一日至
        中山醫學大學附設醫院擔任醫學物理師，迄八十七年一月三日主動辭職，其
        離職時並無任何糾紛發生乙節，此有該院九十三年七月十六日中山醫三川玉
        法字第九三０八九九號函在卷足憑，是原告於任職中山醫學大學附設醫院期
        間既無類高醫或成大醫院之爭議事件發生，且被告就此復未另行舉證以實其
        說，則其指摘原告於離開中山附設醫院時亦有糾紛云云自尚難信為真實，是
        本件被告既於該次會議中向特定之第三人指稱原告有上開不實事項，其雖未
        散佈於眾或以公然方式為之，然此已足使聽聞之人對原告之品格產生懷疑，
        致貶損其在社會上之評價，並使其名譽受損，今被告既陳述足以毀損原告名
        譽之不實事項而貶損其評價，原告依侵權行為之規定主張被告應負損害賠償
        責任，依法洵屬有據。
    ２、被告應負之損害賠償責任部分：
        按「不法侵害他人之身體，健康、名譽、自由、信用、隱私、貞操，或不法
        侵害其他人格法益而情節重大者，被害人雖非財產上之損害，亦得謂求賠償
        相當之金額，其名譽被侵害者，並得請求回復名譽之適當處分」，民法第一
        百九十五條第一項定有明文。而慰撫金之賠償，應以人格權遭遇侵害，使精
        神受有痛苦為必要，且所謂相當金額，應以實際加害情形與其名譽影響是否
        重大，及被害者之身分地位與加害人經濟狀況等關係定之，最高法院四十七
        年臺上字第一二二一號、五十一年臺上字第二二三號亦著有判例意旨可資參
        照。本件被告於上開會議中傳述前開不實事項因而損及原告名譽業如上述，
        且其情節亦屬重大，原告於精神上應受有痛苦可堪認定，茲就原告慰撫金及
        回復名譽之請求是否適當判斷如下：
        (1)請求慰撫金部分
          查原告係清華大學原子科學研究所博士班肄業，其名下有房屋、土地各一
          筆、汽車乙輛及四十八萬元之股票投資，而其九十一年度所得為一百九十
          一萬四千一百一十八元；被告則係現任高醫放射腫瘤部主任，名下有房屋
          三筆、土地三筆及汽車乙輛，其九十一年度所得則為四百六十三萬零九百
          四十二元乙節，此有履歷表、財政部財稅資料中心函所附財產及所得資料
          等件附卷可佐，是本院審酌兩造經濟狀況、社會地位及本件損害程度等一
          切情狀，認原告請求一百萬元之慰撫金尚屬過高，應以十萬元為適當。
        (2)請求回復原狀部分
          原告雖請求被告就此應於中國時報、聯合報之第一版報頭下刊登道歉啟事
          一日以回復其名譽云云，惟回復名譽之適當處分，係指該處分在客觀上足
          以回復被害人之名譽，且屬必要者而言（最高法院八十六年度臺上字第三
          七○六號裁判意旨參照），今本件被告既僅係於訴外人高醫大之內部會議
          中指稱前開有損原告名譽之事，其並無散佈於眾之事實，則原告請求刊登
          道歉啟事於各大報，反徒使其他不知情之人獲悉此事，此登報部分於客觀
          上顯不能為其回復名譽且無必要，是原告此部份之請求並無理由。
    綜上所述，被告指稱原告擅自刪除電腦內有關治療用之程式，致使電腦無法使用
    及影響臨床作業等語均與事實相符，而其對原告違反道德規範之言論係出於善意
    對可受公評事項予以適當之評論，其所為之陳述縱對原告名譽造成些許損害，亦
    得受言論自由之基本人權保障而阻卻不法並為免責，惟被告指摘原告於中山附設
    醫院離職時亦有糾紛之不實情事已構成對原告社會評價之貶損，原告自得請求被
    告賠償十萬元之精神慰撫金，從而原告主張依侵權行為之法律關係請求被告應賠
    償十萬元及其遲延利息為有理由，其逾此範圍外之金額及登報回復名譽部分之請
    求則均屬無據，應予駁回。
四、本件原告勝訴部分，其所命給付金額未逾五十萬元，依民事訴訟法第三百八十九
    條第一項第五款規定，應依職權宣告假執行。又被告陳明願供擔保，請准免為假
    執行之宣告，核無不合，爰亦酌定相當之擔保金額准許之。至於原告敗訴部分，
    其假執行之聲請即失所附，應予駁回。
五、本件事證已臻明確，兩造其餘攻擊防禦方法，核與判決結果不生影響，爰不一一
    論述，併此敘明。
六、據上論結，本件原告之訴為一部有理由、一部無理由，合依民事訴訟法第七十九
    條、第三百八十九條第一項第五款、第三百九十二條第二項，判決如主文。
中　　　華　　　民　　　國　　九十三　　年　　　八　　　月　　二十四　　日
                                      民事第五庭
~B審判長法官  黃  宏  欽
~B法      官  何  悅  芳
~B法　　　官　謝  雨  真
右為正本係照原本作成。
如不服本判決，應於送達後廿日內，向本院提出上訴狀並表明上訴理由，如於本判決
送達前提起上訴者，應於判決送達後十日內補提上訴理由書（須附繕本）。
中　　　華　　　民　　　國　　九十三　　年　　　八　　　月　　二十四　　日
~B法院書記官　洪  育  祺
~FO
附表：
道歉啟事
本人一時失慮，連續指述不實情事，造成戊○○老師名譽受損，本人對此深感悔悟，
特此登本公開道歉，希請黃老師諒解，不勝感激。
